臺灣高等法院民事判決　　　　　　　　　 96年度上字第244號
上　訴　人　丙○○
　　　　　　戊○○
共　　　同
訴訟代理人　蔡雅蓯律師
被 上訴 人　乙○○
訴訟代理人　沈朝標律師
複 代理 人　湯偉律師
上列當事人間請求清償債務事件，上訴人對於中華民國96年1月
31日臺灣桃園地方法院95年度訴字第1799號第一審判決提起上訴
，本院於96年9月11日言詞辯論終結，判決如下：
    主  文
上訴駁回。
第二審訴訟費用由上訴人連帶負擔。
    事實及理由
一、被上訴人主張：
  (一)上訴人丙○○於民國（下同）88年2月間因亟需資金週轉，
    乃邀同上訴人戊○○為連帶保證人，商請伊以伊名義向新竹
    國際商業銀行股份有限公司（原名新竹區中小企業銀行股份
    有限公司，下稱新竹國際商業銀行）借款新臺幣（下同）
    399萬元，約定伊取得該款項後將之轉借予上訴人丙○○，
    上訴人丙○○則應按伊與上開銀行間消費借貸契約之約定，
    按月於每月20日向銀行繳納本息，直至該消費借貸債務全部
    清償完畢為止。上訴人丙○○雖自88年3月20日起按月向上
    開貸款銀行繳納本息，惟自95年7月31日起即未再繳納本息
    ；嗣上開銀行以伊未按期繳納本息，原分期清償之債務應視
    為全部到期為由，請求伊給付本金、利息及違約金合計169
    萬4185元，經伊於95年9月27日如數清償完畢。本件兩造約
    定清償本息依銀行之規定為準，並約定由上訴人丙○○向銀
    行繳納本息，然上訴人卻拒不履行契約。
  (二)伊交付233萬5000元予訴外人呂魏麗馨，係以縮短給付方式
    ，為上訴人丙○○清償欠款，符合民法交付之要件，若非如
    此，上訴人丙○○何以願意繳納本息長達7年餘。
  (三)伊提出系爭本票，係為補強伊並無對上訴人丙○○騷擾、恐
    嚇之情事，證人丁○○與上訴人丙○○有親戚關係，其證詞
    真實性容有疑義。且上訴人丙○○稱長達7年餘繳納本息，
    係因黃秋美帶人前往恐嚇，顯不可採。況上訴人丙○○皆依
    約繳款，伊實無必要恐嚇。證人甲○○亦證述當場並無暴力
    之情，上訴人丙○○亦未請求保護，僅要求黃秋美等離開，
    顯見無恐嚇之情。
  (四)上訴人丙○○向伊母親呂魏麗馨借款後，反開立本票擔保，
    而不主張抵銷，足見上訴人丙○○確有積欠呂魏麗馨233萬
    5000元，且88年3月20日後，上訴人丙○○又陸續向伊借款
    175萬元，顯見兩造仍有資金往來，關係良好，並無恐嚇情
    事。上訴人僅提出無金錢匯款之紀錄，無法否認上開借款。
    上訴人丙○○與訴外人之借款字據，已因清償而將字據返還
    ，請  鈞院依民事訴訟法第282條之1證明妨礙之法理，認上
    訴人丙○○與訴外人呂魏麗馨間之欠款為真實，伊並已依約
    代上訴人丙○○清償。
  (五)爰依消費借貸及連帶保證之法律關係，提起本件訴訟，並聲
    明：(1)上訴人應連帶給付伊169萬4185元，及自起訴狀送達
    翌日即95年11月11日起至清償日止，按週年利率百分之五計
    算之利息。(2)願供擔保，請准宣告假執行。原審判命上訴人
    應連帶給付被上訴人169萬4185元本息，上訴人不服提起上
    訴。被上訴人於本院聲明：上訴駁回。
二、上訴人則以：
  (一)被上訴人自新竹國際商業銀行借款399萬元後，除於88年2月
    24日交付上訴人丙○○165萬5000元外，其餘款項均未交付
    ，上訴人丙○○就本件借貸已清償完畢。若被上訴人主張其
    餘金額部分亦已交付上訴人丙○○收執，應就此部分負擔舉
    證之責。
  (二)上訴人丙○○固自88年3月20日起至95年7月31日止，按月向
    新竹國際商業銀行繳納本息，惟係因被上訴人及其妻威嚇上
    訴人丙○○需依約按期繳納貸款，否則將立即查封拍賣上訴
    人戊○○之房地，上訴人丙○○為免牽連無辜之上訴人戊○
    ○，不得已按期為被上訴人繳納銀行本息。
  (三)上訴人丙○○並無積欠訴外人呂魏麗馨233萬5000元，兩造
    亦未約定由被上訴人將233萬5000元交付呂魏麗馨以代清償
    ，則何來有借據之書立與返還，應由被上訴人提出書據，並
    負舉證責任。被上訴人所提5張本票，被上訴人訴訟代理人
    亦於庭訊自承與本件借款無關，自不得作為本件之證據方法
    。遑論該本票均係在本件借貸之後簽發，不足證明伊另向呂
    魏麗馨所為借款，伊亦否認之。實則，係因上訴人丙○○幫
    被上訴人妻黃秋美代收六合彩簽注款之擔保，此由本票上發
    票日與到期日均屬同日，與因借款簽發本票而有還款期限明
    顯不符。
  (四)上訴人丙○○就未取得之233萬5000元借款部分，曾多次催
    討，惟被上訴人均藉詞拖延，因上訴人丙○○開設美容院，
    有固定收入，而就取得165萬5000元部分，自認本應負擔還
    款，故有繳納本息，本屬正常等語，資為抗辯。並於本院聲
    明：(1)原判決廢棄。(2)被上訴人在第一審之訴及假執行之聲
    請均駁回。
三、兩造不爭執之事實：
  (一)上訴人丙○○於88年2月間邀同上訴人戊○○為連帶保證人
    ，商請被上訴人以被上訴人名義向新竹國際商業銀行借款
    399萬元，約定被上訴人取得該款項後將之轉借予上訴人丙
    ○○，上訴人丙○○則應按被上訴人與上開銀行間消費借貸
    契約之約定，按月於每月20日向銀行繳納本息，直至該消費
    借貸債務全部清償完畢為止。
  (二)被上訴人於88年2月24日將165萬5000元存入上訴人丙○○所
    有新竹國際商業銀行帳戶內。
  (三)上訴人丙○○自88年3月20日起按月向上開貸款銀行繳納本
    息，惟自95年7月31日起即未再繳納本息；嗣上開銀行以被
    上訴人未按期繳納本息，原分期清償之債務應視為全部到期
    為由，請求被上訴人給付本金、利息及違約金合計169萬
    4185元後，經被上訴人於95年9月27日如數清償完畢。
四、被上訴人又主張：上訴人丙○○邀同上訴人戊○○為連帶保
    證人，向伊借款399萬元，尚欠169萬4185元未償，且該債務
    已屆清償期等語。然此為上訴人所否認，並以前開情詞置辯
    。則本件所應審究者厥為：(一)被上訴人交付予上訴人丙○○
    之消費借貸款究係399萬元，抑為165萬5000元？(二)上訴人丙
    ○○是否已清償完畢？茲分別論述如下：
  (一)按民事訴訟法第277條前段規定：「當事人主張有利於己之
    事實者，就其事實有舉證之責任。」；又當事人所提出供法
    院認定事實之證據，不以直接證據為限，間接證據亦包括在
    內，而無論直接或間接證據，其為訴訟上之證明，如已達於
    通常一般之人均不致有所懷疑，得確信其為真實之程度者，
    即得據為提出該證據之一造之有利認定。而當事人主張有金
    錢消費借貸關係存在，須就其發生所具備之特別要件即金錢
    交付及借貸意思表示一致，負舉證之責任（最高法院17年度
    上字第917號判例及81年度臺上字第2372號判決可資參照）
    。本件被上訴人主張其與上訴人丙○○間有399萬元消費借
    貸金錢之交付，上訴人則抗辯被上訴人僅交付165萬5000元
    ，揆諸上開說明，被上訴人自應就此其餘233萬5000元亦已
    交付之事實負舉證之責。
  (二)被上訴人主張：伊向新竹國際商業銀行借得款項後，即於88
    年2月24日將165萬5000元存入上訴人丙○○所有新竹國際商
    業銀行帳戶內，另交付233萬5000元予訴外人呂魏麗馨，以
    代為清償上訴人積欠訴外人呂魏麗馨之款項，實已合法交付
    399萬元予上訴人，至上訴人丙○○與訴外人呂魏麗馨之借
    款字據，已因清償而將字據返還等語，業據提出借據、款項
    借用證、新竹區中小企業銀行（即新竹國際商業銀行）支票
    存款送款簿、存入憑條影本各乙紙為證（見原審卷第7、8、
    61頁）。查前開借據、款項借用證均載明借款金額為399萬
    元，而上訴人丙○○自88年3月20日起迄至95年7月31日止，
    均按被上訴人與上開銀行間399萬元消費借貸契約之約定，
    按月於每月20日向銀行繳納本息，為兩造所不爭執。上訴人
    丙○○原即因於88年間亟需資金，而與被上訴人為本件借貸
    ，若被上訴人僅交付165萬5000元，而未依約將借貸金額全
    部交付，衡諸一般經驗法則，上訴人丙○○應即拒絕為被上
    訴人向借貸銀行繳納本息，或與被上訴人商議僅就所收受之
    165萬5000元繳納本息，甚或另訴請求被上訴人履約，詎上
    訴人丙○○不為此圖，反而無任何異議地為被上訴人繳納系
    爭399萬元貸款之本息長達7年以上，且被上訴人所稱其代為
    清償上訴人積欠訴外人呂魏麗馨之233萬5000元，上訴人丙
    ○○與訴外人呂魏麗馨之借款字據，已因清償而將字據返還
    ，復核與常情無違，是以被上訴人之主張，尚堪採信，堪認
    被上訴人確已將兩造所約定之399萬元交付予上訴人丙○○
    無訛。上訴人雖抗辯：伊曾經向被上訴人追討差額，卻被恐
    嚇（見本院卷第54頁背面），然此為被上訴人所否認，且上
    訴人於原審並未抗辯曾向被上訴人追討差額，而係經本院訊
    問後始為如此抗辯，復未舉證以實其說，上訴人此部分之抗
    辯，自不足採。
  (三)上訴人復抗辯：伊係因被上訴人及其妻威嚇上訴人丙○○需
    依約按期繳納貸款，否則將立即查封拍賣上訴人戊○○之房
    地，不得已始按期為被上訴人繳納銀行本息等語。然此為被
    上訴人所否認，且證人丁○○於本院證稱：「不瞭解上訴人
    丙○○與被上訴人間之金錢糾紛。只知道有貸款的事。是事
    後黃秋美（即被上訴人之妻）帶人來向我姨丈丙○○討錢時
    ，我才知道的。93年3月10日我去那裡買東西，黃秋美帶二
    個兄弟從我眼見晃過，進入上訴人家裡。黃秋美說我幫你貸
    款，為何你不幫我繳錢，如果你再不還錢的話，我就叫兄弟
    ，你賺一百就收五十，賺一千就收五百，我阿姨就去報警。
    」（見本院卷第66頁背面），另證人即於93年3月10日到場
    處理之警員方國屏於本院證稱：「那天派出所同仁呼叫我，
    說有糾紛，我就過去處理，當時他們人在裡面。當場有報案
    人三人、進來的有三人（兩男一女），我問他們有何事，他
    們說上訴人欠他們錢，我就說如果是要錢的話，可以到調解
    委員會處理。當時沒有暴力的情形。報案人要請他們出去，
    他們就離開了。我說這屬於民事問題，我們無法處理。報案
    人沒有說有恐嚇的情形，兩男一女也說沒有恐嚇。」（見本
    院卷第67頁），顯見於93年3月10日黃秋美（即被上訴人之
    妻）並無恐嚇上訴人丙○○之情事，至證人丁○○雖證稱：
    「我曾聽我姨丈丙○○說，黃秋美曾經以電話恐嚇過他。」
    ，惟證人丁○○並未目睹，而係聽聞上訴人丙○○之陳述，
    自亦不足據此作為被上訴人及其妻曾恐嚇上訴人丙○○之有
    利證據。上訴人此部分之抗辯，亦不足採。
  (四)次按消費借貸契約，借用人應於約定期限內，返還與借用物
    種類、品質、數量相同之物；又保證者，謂當事人約定，一
    方於他方之債務不履行債務時，由其代負履行責任之契約；
    另又給付有確定期限者，債務人自期限屆滿時起，負遲延責
    任；給付無確定期限者，債務人於債權人得請求給付時，經
    其催告而未為給付，自受催告時起負遲延債任。其經債權人
    依督促程序送達支付命令者，與催告有同一之效力；另遲延
    之債務，以支付金錢為標的者，債權人得請求依法定利率計
    算之遲延利息，但約定利率較高者，仍從其約定利率，民法
    第478條、第739條、第229條第1項、第2項、第233條第1項
    分別定有明文。本件上訴人丙○○應依兩造消費借貸之約定
    ，按被上訴人與上開銀行間消費借貸契約之約定，按月於每
    月20日向銀行繳納本息，直至該消費借貸債務全部清償完畢
    為止，惟其竟自95年8月1日起即未依兩造間約定向上開銀行
    繳納本息，依兩造前開援引被上訴人與上開銀行間相關消費
    借貸規定之約定，系爭分期清償之消費借貸債務視為全部到
    期，且上開銀行因而請求被上訴人給付本金、利息及違約金
    合計169萬4185元，經被上訴人於95年9月27日如數清償完畢
    ，亦據被上訴人提出新竹國際商業銀行放款利息及違約金收
    據（見原審卷第9頁），復為上訴人所不爭執，則被上訴人
    請求上訴人丙○○給付169萬4185元及法定遲延利息，自屬
    有據。而上訴人戊○○為上訴人丙○○對被上訴人所負前開
    債務任連帶保證人，上訴人戊○○亦應就上開債務負連帶清
    償之責。
五、綜上所述，被上訴人主張：上訴人丙○○邀同上訴人戊○○
    為連帶保證人，向伊借款399萬元，尚欠169萬4185元未償，
    為可採。上訴人抗辯：被上訴人僅交付上訴人丙○○165萬
    5000元，其餘款項均未交付，上訴人丙○○就本件借貸已清
    償完畢，為不可採。從而，被上訴人本於消費借貸及連帶保
    證之契約關係，請求上訴人連帶給付169萬4185元，及自95
    年11月11日（即起訴狀繕本送達翌日）起至清償日止，按週
    年利率百分之五計算之利息，為有理由，應予准許。是則原
    審判命上訴人連帶如數給付，核無不合。上訴意旨指摘原判
    決不當，求予廢棄改判，為無理由，應予駁回。
六、本件事證已臻明確，兩造其餘陳述及攻擊防禦方法，經審酌
    後核與判決結果不生影響，爰不再一一論述，附此敘明。
據上論結，本件上訴為無理由，依民事訴訟法第449條第1項、第
78條、第85條第2項，判決如主文。
中　　華　　民　　國　　96　　年　　9 　 月　　20　　日
　　　　　　　　  　民事第三庭
                        審判長法　官 林敬修
　　　　　　　　　　　        法　官 藍文祥
　　　　　　　　　　  　      法　官 黃騰耀
正本係照原本作成。
如不服本判決，應於收受送達後20日內向本院提出上訴書狀，其
未表明上訴理由者，應於提出上訴後20日內向本院補提理由書狀
（均須按他造當事人之人數附繕本）上訴時應提出委任律師或具
有律師資格之人之委任狀；委任有律師資格者，另應附具律師資
格證書及釋明委任人與受任人有民事訴訟法第466條之1第1項但
書或第2項（詳附註）所定關係之釋明文書影本。
中　　華　　民　　國　　96　　年　　9 　 月　　20　　日
　　　　　　　　　　　　　　  書記官 秦仲芳
附註：
民事訴訟法第466條之1（第1項、第2項）：
對於第二審判決上訴，上訴人應委任律師為訴訟代理人。但上訴
人或其他法定代理人具有律師資格者，不在此限。
上訴人之配偶、三親等內之血親、二親等內之姻親，或上訴人為
法人、中央或地方機關時，其所屬專任人員具有律師資格並經法
院認為適當者，亦得為第三審訴訟代理人。
